【裁判字號】    89,上訴,904
【裁判日期】    890810
【裁判案由】    偽造文書等
【裁判全文】
臺灣高等法院臺中分院刑事判決                    八十九年度上訴字第九○四號
    上  訴  人  臺灣台中地方法院檢察署檢察官
    被      告  乙○○
右上訴人因被告偽造文書等案件，不服臺灣臺中地方法院中華民國八十九年三月二十
八日第一審判決（民國八十九年度訴字第五八四號，起訴案號：臺灣臺中地方法院檢
察署民國八十九年度偵緝字第七七號），提起上訴，本院判決如左：
    主      文
原判決撤銷。
乙○○行使偽造私文書，足以生損害於他人，處有期徒刑拾月，緩刑伍年。
    事      實
一、乙○○素行良好，未曾受有期徒刑以上刑之宣告，緣乙○○於民國八十五年三月
    間，在台中縣大肚鄉○○路○段一三二巷六弄一三號住處，自任會首，邀集吳國
    禎、薛月春、童玲琦、洪志明、甲○○、陳文清、吳淑玲、陳淩汝、黃孟益、蔡
    明書、蔡阿基、趙海助、蔡佳陵、張燕秋、潘月慧、卓月足、古姮惠、歐金桔、
    周水木、楊正修、黃吉雄、孫遠在、林英、陳金桂、陳利吉、趙阿猜、黃志
  、陳嬌娥、童瑞全、李秀玉等三十人參加其所召募之互助會，每會每月會款新台
    幣（下同）二萬元，採外標制，會期自八十五年三月十日起至八十七年九月十日
    止，每月十日於上址開標，詎乙○○為代其弟繳納死會會款，竟意圖為自己不法
    之所有，於八十六年七月十日（公訴人誤載為八十七年七月份）在前址開標時，
    竟於空白之標單上，偽造「甲○○」之署押及標息四千五百元後，持以標得該互
    助會款，致使甲○○、蔡佳陵、張燕秋、陳淩汝、童玲琦、卓月足、古姮惠、陳
    利吉、林英、孫遠在、趙阿猜、潘月慧、李秀玉、歐金桔、楊正修等十五人（
    以下簡稱甲○○等十五人）均陷於錯誤，各交付當月每會之會款各二萬元予乙○
    ○收受，乙○○即以此方式計詐得甲○○等十五人所交付之互助會款共計三十萬
    元，乙○○於該次互助會開標後，即將該標單丟棄，而甲○○則因此有受其餘各
    該活會會員追償該互助會款之虞，自足以生損害於甲○○。嗣八十七年九月十日
    ，甲○○係最後一會，應由其標取會款時，始發現上情，至此甲○○始知受騙。
    其後乙○○雖表示願以取得會款總額加上利息共計七十七萬元之金額返還甲○○
    ，並先行支付二十萬元（起訴書誤載為二十五萬元）予甲○○，惟餘款五十七萬
    元（起訴書誤載為五十萬元）以其所有坐落於台中縣大肚鄉○○路○段一三二巷
    六弄十三號房屋設定五十萬元第三順位抵押權予甲○○後，則因該房屋經第一順
    位抵押權人聲請臺灣台中地方法院依強制執行拍賣全數抵償，致甲○○取得之第
    三順位抵押權完全未受清償。
二、案經甲○○訴由台灣台中地方法院檢察署檢察官偵查起訴。
    理      由
一、右開事實，業據被告乙○○於本院審理時供承在卷（見本院卷第二十三、二十四
    頁），核與告訴人甲○○指訴情節尚屬相符，復有互助會簿影本存卷可稽（見偵
    字卷第五頁），從而事證明確，被告之犯行堪以認定，應予依法論科。
二、按被告於右述民間互助會開標時，偽造告訴人之姓名及競標利息於標單上，並持
    以競標，依我國民間互助會之習慣，足以認定其上之文字即為表示出標人及標息
    ，依刑法第二百二十條第一項之規定，應以私文書論。次按被告偽造該標單後，
    並持以競標而得標，足使該遭冒名之告訴人有受追償會款之虞，自足以生損害於
    告訴人。核被告所為，係犯刑法第二百十六條、第二百十條之行使偽造私文書罪
    及同法第三百三十九條第一項之詐欺取財罪。至被告偽造署押，乃偽造私文書之
    部分行為，偽造私文書之低度行為，為行使偽造私文書之高度行為所吸收，均不
    另論罪。又被告冒名標取會款，致使告訴人甲○○等十五人均陷於錯誤而如數繳
    納會款，此部分之詐欺取財犯行，係一行為而觸犯數罪名，為想像競合犯，依法
    應從一重處斷。至其所犯上開行使偽造私文書及詐欺取財罪間，有方法結果之牽
    連關係，依法應從一重之行使偽造私文書罪處斷。原審予以被告論罪科刑，固非
    無見，但查被告係詐取右揭告訴人甲○○等十五人之互助會款，但原審並未於事
    實欄詳加認定，自有未合；次查被告冒名標取右開互助會款之時間，應係八十六
    年七月十日，此據被告於本院審理時陳明在卷（見本院卷第二十三頁），然原審
    認定被告係於八十六年十月間冒名標取會款，尚有未合；復查被告偽造該標單
    後，並持以競標而得標，足使該遭冒名之告訴人有受追償會款之虞，自足以生損
    害於告訴人，惟原判決就此行使偽造私文書之構成要件，既未於事實欄予以記載
    ，復未於理由欄予以論述，自有違誤；另查被告偽造上開得標之標單，並未扣案
    ，稽諸一般互助會之習慣，每每於開標後即將標單丟棄，且被告於本院審理時復
    陳明該標單已丟掉（見本院卷第二十三頁），顯然被告偽造之署押亦因該標單丟
    棄而業已滅失，自無庸為沒收之諭知，詎原審未察，仍就被告偽造之署押併予宣
    告沒收，於法自有未合；末查被告前開冒名標取會款，所詐得之金額合計係三十
    萬元，且被告於犯罪後尚未全數給付予告訴人，原審法院僅量處被告有期徒刑八
    月，顯有輕縱。上訴人檢察官上訴意旨以原判決量處被告有期徒刑八月，顯然過
    輕等語而執以指摘原判決不當，為有理由，且原判決亦有可議，同屬無可維持，
    自應由本院將原判決予以撤銷改判。查被告於本院審理時，已能供認犯行，態度
    良好，爰併審酌被告於犯罪後尚未全數給付告訴人款項及及其他一切情狀，量處
    被告有期徒刑拾月，以資懲儆。查被告素行良好，未曾受有期徒刑以上刑之宣告
    ，有台灣高等法院被告前案紀錄表在卷可稽，又被告於犯罪後，已給付告訴人部
    分款項，並提供其不動產供告訴人設定抵押權以為擔保，此據告訴人陳明在卷，
    雖被告之前開不動產嗣經拍賣後，告訴人並未能受清償，惟本院斟酌被告係為代
    其弟繳納死會會款，始冒名標取會款，復於本院審理時一再表明，願與告訴人和
    解等情，足認被告之惡性非重，因認被告經此教訓，當知警惕而無再犯之虞，本
    院認為其所受前揭刑之宣告，以暫不執行為適當，爰併予宣告緩刑伍年，以啟自
    新。又被告偽造上開得標之標單，並未扣案，稽諸一般互助會之習慣，每每於開
    標後即將標單丟棄，且被告於本院審理時復陳明該標單已丟掉，已如上述，自不
    另為沒收之諭知，併此敘明。
三、據上論斷，應依刑事訴訟法第三百六十九條第一項前段、第三百六十四條、第二
    百九十九條第一項前段，刑法第二百十六條、第二百十條、第三百三十九條第一
    項、第五十五條、第七十四條第一款，罰金罰鍰提高標準條例第一條前段判決如
    主文。
本案經檢察官丙○○到庭執行職務。
中      華      民      國    八十九     年      八       月     十     日
                                  臺灣高等法院臺中分院刑事第十庭
                                        審判長法  官  林  照  明
                                              法  官  蕭  廣  政
                                              法  官  李  寶  堂
右正本證明與原本無異。
如不服本判決應於收受送達後十日內向本院提出上訴書狀，其未述上訴之理由者並
得於提起上訴後十日內向本院補提理由書（均須按他造當事人之人數附繕本）。
                                              書記官  蕭  玉  真
中      華      民      國    八十九     年      八       月     十四   日
附錄：
刑法第二百十條：
偽造、變造私文書，足以生損害於公眾或他人者，處五年以下有期徒刑。
刑法第二百十六條：
行使第二百十條至第二百十五條之文書者，依偽造、變造文書或登載不實事項或使登
載不實事項之規定處斷。                                                  Ｉ


司法院資訊處製作；財團法人民間司法改革基金會備份。
